【裁判字號】    92,簡上,53
【裁判日期】    920708
【裁判案由】    確認本票債權不存在
【裁判全文】
臺灣臺中地方法院民事判決  九十二年度簡上字第五三號
    上  訴  人  乙○○
                甲○○
    訴訟代理人  張柏山律師
    複  代理人  羅淑菁律師
    被  上訴人  丙○○  住台中.
    訴訟代理人  劉喜律師
右當事人間確認本票債權不存在事件，上訴人對於中華民國九十一年十二月二十日本院豐原
簡易庭九十一年度豐簡字第六九五號第一審判決提起上訴，於民國九十二年六月二十日言詞
辯論終結，本院判決如左：
    主      文
上訴駁回。
第二審訴訟費用由上訴人負擔。
    事實及理由
一、本件上訴人主張：其為訴外人吳敏照之配偶及長子，吳敏照為永照建設股份有限公司（
    下稱永照公司）之負責人，於民國（下同）八十八年九二一大地震時，永照公司所興建
    坐落台中縣豐原市○○段第二六○、二六一地號土地上之「向陽永照大樓」Ａ棟建物倒
    塌，造成部分住戶人員傷亡，在臺灣高等法院臺中分院八十九年上訴字第二○四六號刑
    事訴訟程序中，訴外人吳敏照等人為與住戶達成民事和解，於協商過程中，住戶除要求
    吳敏照等人具名簽發本票（含如附表所示之本票二紙）外，並要求吳敏照等人之親友擔
    任共同發票人，該票並擬作將來和解成立時之部分給付，吳敏照為表現誠意，乃要求上
    訴人於系爭本票上簽名而為共同發票人，以求雙方達成民事和解，上訴人與吳敏照雖為
    系爭本票之共同發票人，惟上訴人與被上訴人間之票據原因關係，係為確保將來訴外人
    吳敏照等人與被上訴人間和解契約之成立，而訴外人吳敏照等人與被上訴人間之票據原
    因關係，為前述刑事案件之民事損害賠償責任，因此上訴人與吳敏照對被上訴人間之票
    據原因關係並不相同，再者，訴外人吳敏照及其選任辯護人羅豐胤律師表達和解意願時
    ，未獲被上訴人及其他住戶之回應，前述刑事案件告訴代理人劉喜律師未向法院表示本
    件和解成立，該簽收票據證明之影本上並無任何和解字樣或告訴人願拋棄其他權利之記
    載，和解金額亦未確定，據上所述，實無從認定在場自救會成員均已表示同意及已達成
    和解，兩造既未達成和解，系爭本票債權自屬不存在，爰起訴判決確認如附表所示之本
    票債權不存在等語；被上訴人則以：訴外人吳敏照所涉業務過失致死之刑事案件在臺灣
    高等法院臺中分院九十年七月十日上午審理時，吳敏照提出系爭本票與支票，表示就房
    屋受損部分，願與被害人達成和解，法官諭知被害人代表被上訴人等人與吳敏照等人於
    庭外試行和解，因吳敏照與上訴人等人願意先簽發本票、支票款共計新台幣（下同）五
    千八百萬元，乃由被上訴人等人簽收，並書立收據，吳敏照並於上述刑事訴訟程序中稱
    ，「我已盡我所有的能力，達成和解了」，其辯護人羅豐胤律師亦辯護稱「被告以八千
    六百萬元的傷亡賠償，及五千八百萬元的財物賠償，與被害人和解，並已簽收票據，請
    庭上斟酌」，和解當時並無約定和解應另立書面始為成立，亦未約定在何種條件下和解
    不成立，因此和解並無不成立之理由，此足證系爭本票係吳敏照及上訴人等人簽發用作
    賠償住戶之部分款項，按在票據上簽名者，依票據所載文義負責，二人以上共同簽名時
    ，應連帶負責，票據法第五條定有明文，又票據上所載債務人，不問其為自己或其與吳
    敏照對被上訴人間之票據原因關係為票據借用，均無不同，茍非與債權人有特別約定，
    自不能有所對抗，不論票據書立原因為何，均應由票據債務人按票載銀數給付（最高法
    院十九年上字第九○三號、二十年上字第一三三一號判例參照），上訴人與吳敏照既為
    共同發票人，則上訴人應負給付票款之責任，上訴人主張和解契約並未成立，並非正確
    等語，資為抗辯。
二、原審審理結果認為：上訴人對其所簽發之系爭本票作為賠償金額之一部並不爭執，縱然
    和解尚未成立，既然系爭本票作為賠償金額之一部，則系爭本票之發票人即上訴人等對
    於執票人之票據債務自被上訴人收受本票之日起即已存在，與簽發本票當時是否已達成
    和解或將來是否達成和解無涉，因此上訴人以和解尚未成立為由而主張系爭本票之債權
    已不存在，顯屬無據，乃以上訴人之訴無理由而判決上訴人敗訴；上訴人於收受判決後
    表示不服而於法定期間內提起上訴，聲明求為判決廢棄原判決，確認被上訴人持有如附
    表所示之系爭本票之票據債權不存在等語，被上訴人則求為判決駁回上訴等語。
三、經查：
（一）被上訴人所持有由上訴人所簽發之如附表所示之本票二紙，確係由上訴人與訴外人永
      照公司、吳敏照、陳世杰、潘雪如所共同簽發，而於九十年七月十日在臺灣高等法院
      臺中分院之法庭交付給被上訴人等情，為兩造所不爭執，堪信為真實。
（二）上訴人主張其等交付系爭本票之原因係作為將來成立和解之保證之用，並非用以就成
      立之和解而清償之用，現和解未成立，故原因關係不存在等語，被上訴人則認為上訴
      人交付系爭本票，係用以履行已成立之和解契約（建物倒塌部分），原因關係自無不
      存在等語，是經兩造確認本件之爭點即在於九十年七月十日永照大廈管理委員會和吳
      敏照、陳世杰間，就向陽永照大樓因九二一地震而倒塌造成財物損害、人員傷亡一事
      ，有無達成和解？茲本院針對此一爭點，分別說明兩造之主張及本院之判斷如下：
    (一)兩造之主張：
    (1)上訴人之主張：
    按通常發票人簽發票據而授與票據，莫不取得相當之對價，而本件上訴人共同簽發系
      爭本票予被上訴人之原因關係，即係為確保訴外人吳敏照與陳世杰等人將來成立和解
      契約之部分履行。而和解，乃當事人約定，互相讓步，以終止爭執或防止爭執發生之
      契約，所謂爭執，乃當事人對於一定法律關之存否或其範圍、內容、效力為相反之主
      張，因此本件之爭執係訴外人吳敏照、陳世杰與被上訴人間民事損害賠償責任，而協
      議和解契約者，亦為前開爭執之當事人，至於本件上訴人，並非前開爭執之當事人，
      亦非前開和解契約之當事人，僅係為謀求訴外人吳敏照、陳世杰與被上訴人間和解之
      達成，而擔任系爭本票之共同發票人而已，今前開當事人因故未能達成和解，訴外人
      吳敏照、陳世杰與被上訴人間之票據原因關係自屬尚未發生，因此，上訴人與訴外人
      吳敏照同為共同發票人簽發系爭本票，於直接當事人間之票據債務自亦不存在。
    證人羅豐胤固證稱：「有的，收據是我擬稿的，也是當場簽的，系爭本票交付是為履
      行和解內容」、「當場在場之自救會成員有表示同意」、「當時吳敏照並沒有說要另
      外寫和解書和解才成立，也無約定在何種情況下可以解除和解或和解不算成立」等語
      ，似指本件和解業已成立，惟查：
      1.由另案臺灣高等法院臺中分院八十九年度上訴字第二０四六號業務過失致死案件九
        十年七月十日筆錄觀之，羅豐胤向法院提呈向陽永照大樓管理委員會簽收票據之影
        本一份後，只有訴外人吳敏照及其選任辯護人羅豐胤一再表示「希望」和解之意願
        ，完全沒有看到吳敏照等人及其他住戶之回應，如何認定雙方之意思表示一致，並
        已達成和解？更何況承審法官並未詢問該大樓管理委員會代表成員有無同意，劉喜
        律師亦未向法院表示本件和解已成立，且該簽收票據之證明影本上亦無任何和解字
        樣或受害人家屬願拋棄其他權利之記載，是從上開審理之過程，實無從認定在場之
        自救會成員均已表示同意及達成和解。
      2.又倘若被上訴人主張雙方就五千八百萬元部分已經和解，試問被上訴人有何讓步？
        拋棄了什麼權利？又原本爭執是否已被終止？被上訴人及其他住戶將來是否不會對
        原債務人主張權利？
    (2)被上訴人之主張：
    在另案臺灣高等法院臺中分院八十九年度上訴字第二０四六號業務過失致死案件九十
      年七月十日上午九時十分開審理庭時，吳敏照提出系爭本票及其他支票，表示就房屋
      部分，欲以五千八百萬元與被害人達成和解，被害人之代理人劉喜亦表示吳敏照要以
      共同簽發本票的方式來與被害人達成和解，吳敏照之選任辯護人羅豐胤律師亦稱就五
      千八百萬元部分，請求給五分鐘時間。因（受害人住戶）委員會的委員都有到庭，我
      們到庭外立刻解決；法官因此諭知被害人代表人即被上訴人等人與吳敏照等人於五分
      鐘內至庭外試行和解；後房屋部分兩造以五千八百萬元達成和解，吳敏照等人願意先
      付本票、支票款等共五千八百萬元，所以由丙○○、劉翰林等人簽收，收據內容略為
      ：收到吳敏照、甲○○、乙○○、陳世杰、潘雪如、永照建設股份有限公司共同簽發
      面額伍佰萬元、陸佰萬元、貳佰萬元之本票各拾張、壹張、壹張及永照建設股份有限
      公司簽發面額伍佰萬、陸佰萬、貳佰萬元支票各拾張、壹張、壹張（吳敏照、陳世杰
      、乙○○、甲○○、潘雪如背書）以支付向陽永照大廈管理委員會，簽收人為劉翰林
      、丙○○等人。嗣進入法庭後，由羅豐胤律師庭陳向陽永照大廈管理委員會簽收票據
      之証明影本（即收據影本）一件供附在刑事卷宗內，在被告最後陳述時，吳敏照並稱
      ：「我已盡我所有的能力，達成和解了」，羅豐胤律師並為吳敏照辯護稱：「被告已
      以八千六百萬元的傷亡賠償及伍仟捌佰萬的財物賠償與被害人和解（被害人委員會委
      員等人）並已簽收票據，請庭上斟酌」等語，由此足証，本件本票是吳敏照及上訴人
      等人簽發，用來作為吳敏照等人賠償之部分款項，由刑事庭筆錄內容及丙○○等人收
      據內容，可証發票人已願以票款賠償，且和解已經成立。
    況經上訴人聲請本院傳訊羅豐胤律師，經羅律師作証明確稱雙方有以新台幣五千八百
      萬元達成房屋倒塌部分之和解，且九十年七月十日之收據（即收到支票及系爭本票）
    係羅律師所擬稿而由丙○○等人所簽收。又和解當日並無約定須另寫書面和解書時和
      解才算成立，亦無約定在何種條件下和解不算成立等語至詳，足見和解確已成立生效
      。至於在另案台灣高等法院台中分院刑事庭八十九年度上訴字第二０四六號（程股）
      刑事判決理由所載：本件民事尚未和解成立，且賠償金額並無確定云云，是自刑事和
      解誠意及履行程度而觀察，此可由該判決理由並交待稱：吳敏照等二人擬支付五千八
      百萬元給受災戶，此部分已交付票據給管理委員會其中一位委員代為收受，但能否兌
      現尚不清楚，更無法確定（該刑事判決第四十八頁第三行、第四行、第五行），可見
      是針對支票、本票能否兌現既不清楚，如果當時已算被告已履行賠償而刑事給予輕判
      或緩刑，並不公平，所為之刑事意見，故並不影響民事已成立和解及作為賠償總金額
      之其中一部分金額之合意
    (二)本院之判斷：
    (1)訴外人吳敏照等人於其等被訴過失致人死案件之第二審審理時，於九十年七月十日上
      午十時左右，在臺灣高等法院臺中分院刑事第四法庭外，由吳敏照等人和向陽永照大
      樓自救會之委員（被害人之代表）就該向陽永照大樓之房屋倒塌部分，達成以五千八
      百萬元成立和解，至於人身傷亡部分，則因尚有住戶有疑義而未達成和解，就上開達
      成和解部分，吳敏照當場應前開被害人之代表之要求而由上訴人在系爭本票上之發票
      人欄簽名共同簽發系爭本票連同其他支票，面額各五千八百萬元而交付被上訴人等人
      收受等情，業據被上訴人提出收據影本一件、證人羅豐胤提出陳狀（含書證）影本一
      件為證，復經證人羅豐胤到庭證述明確，核與訴外人即上訴人甲○○之父、上訴人乙
      ○○之配偶吳敏照於九十年七月十日刑案審理時所稱：「我已盡我所有有之能力，達
      成和解了」等語（見原審卷第一一六頁背面），足見和解契約確有達成，而從當時吳
      敏照等人之庭訊進行情形觀之，可知是因吳敏照提及傷亡部分要以八千六百萬元、房
      屋部分要以五千八百萬元與被害人達成和解等語，被害人之代理人劉喜律師則稱八千
      六百萬元尚有部分變數，但五千八百萬元部分，吳敏照要以共同簽發本票的方式來與
      被害人達成和解等語，審判長始再問證人羅豐胤五千八百萬元部分，如何解決，證人
      羅豐胤始向審判長要求至庭外試行和解，後再入庭時證人羅豐胤即庭呈前開收據影本
      一件給法官等情，有該審判筆錄附於原審卷可稽（見原審卷第一一四頁背面至一一六
      頁），則吳敏照所指已達成和解自係房屋倒塌部分已經達成和解，並指全部均達成和
      解，蓋當時既係就房屋倒塌部分吳敏照要以五千八百萬元和解部分，至庭外洽談和解
      ，且事後並提出由向陽永照管委會簽收之收據而不及人身傷亡部分，足見當時所成立
      之和解部分僅為房屋倒塌部分而不及人身傷亡部分，始符實情。且衡諸常情，苟如上
      訴人所稱其等交付系爭本票僅係為促成和解之達成，通常均僅係交付空白之票據，豈
      有全部填載完整（包括發票日及到期日）而交付之理？上訴人之此部分主張，核與上
      開證人及訴外人吳敏照所陳不符，且與常情有違，尚無可取。
    (2)至於上訴人所指從臺灣高等法院臺中分院八十九年度上訴字第二０四六號業務過失致
      死案件九十年七月十日之審判筆錄，完全沒有看到吳敏照等人及其他住戶之回應及審
      判長並未詢問該大樓管理委員會代表成員有無同意，劉喜律師亦未向法院表示本件和
      解已成立，且該簽收票據之證明影本上亦無任何和解字樣或受害人家屬願拋棄其他權
      利之記載，故認為和解應未成立云云，惟按和解契約是諾成契約，其成立不以訂立書
      面或向法院表明為必要，是上訴人指被害人等未向法院聲明業已和解等語，縱然屬實
      ，亦不足作為和解成立或不成立之判斷依據，而和解所謂之互相讓步，並非僅指權利
      免除之讓步而已，其他包括允緩期清償或當事人增加保證人（或連帶債務人）、擔保
      物均屬之，且和解契約不以訂立書面為必要，業如前述，則上訴人以簽收票據之證明
      影本上亦無任何和解字樣或受害人家屬願拋棄其他權利之記載，即認為和解未成立云
      云，即屬誤會，並無可取。
    (3)至於在另案台灣高等法院台中分院刑事庭八十九年度上訴字第二０四六號刑事判決理
      由欄（該判決第四十八頁）固載稱：本件民事尚未和解成立，且賠償金額並無確定等
      語，然姑不論刑事判決本無拘束民事法院之效力，且從其理由前後文觀之，該判決是
      認為依口頭協議而交付五千八百萬元給受災戶，能否兌現不清楚，更無法確定，始認
      為和解尚未成立等語，足見該判決並非為系爭和解契約因當事人意思表示不一致而未
      成立，而係認為因票據債務尚未履行故未成立，核與民法上開規定，尚屬有間，自不
      足作為系爭和解尚未成立之依據，併予敘明。
四、本件系爭本票之交付，係為了履行上開和解而交付，而上開和解契約尚未履行等情，為
    兩造所不爭執，則被上訴人持有系爭本票，自無因原因關係不存在而致票據債權不存在
    之情形，則上訴人主張原因關係不存在之抗辯而提起確認系爭本票債權不存在之訴，於
    法自嫌無據，不應准許，原審據而為上訴人敗訴之判決，核無違誤，上訴意旨指摘原判
    決不當，求為廢棄改判，為無理由，應駁回其上訴。
五、本件事證已明，兩造其餘攻擊防禦方法，經核與本判決之結論無影響，爰不予以一一論
    述，併予敘明。
六、據上論結，本件上訴為無理由，依民事訴訟法第四百三十六條之一第三項、第四百四十
    九條第一項、第七十八條，判決如主文。
中      華      民      國      九十二      年      七      月       八       日
~B臺灣臺中地方法院民事第四庭
~B    審判長法  官  張恩賜
~B          法  官  周靜秀
~B          法  官  李國增
右為正本係照原本作成。
如對本判決上訴，須於判決送達後二十日內，向本院提出上訴狀，同時表明上訴理由；如已
於本判決宣示後送達前提起上訴者，應於判決送達後十日內補具上訴理由（上訴僅得以判決
適用法規顯有錯誤為理由，並按他造當事人之人數附繕本）。
中      華      民      國      九十二      年      七      月       十       日
~B法院書記官
~F0;
~T40;
┌────────────────────────────────────────────────────┐
│附表：                                                                                                  │
├──┬──┬───────┬────┬────────┬────────────────────────┤
│編號│票據│發    票    日│票面金額│到     期     日│  發                    票                    人│
│    │種類│              │(新台幣)│                │                                                │
├──┼──┼───────┼────┼────────┼────────────────────────┤
│ 一 │本票│九十年七月十日│五百萬元│九十一年三月六日│永照公司、吳敏照、陳世杰、乙○○、吳則宜、潘雪如│
├──┼──┼───────┼────┼────────┼────────────────────────┤
│ 二 │本票│九十年七月十日│五百萬元│九十一年三月六日│永照公司、吳敏照、陳世杰、乙○○、吳則宜、潘雪如│
└──┴──┴───────┴────┴────────┴────────────────────────┘


司法院資訊處製作；財團法人民間司法改革基金會備份。
